【裁判字號】    92,聲判,46
【裁判日期】    921107
【裁判案由】    聲請交付審判
【裁判全文】
臺灣桃園地方法院刑事裁定                          九十二年度聲判字第四六號
    聲  請  人
    即  告訴人  乙○○
    代  理  人 謝天仁律師
    被      告  甲○○
                丙○○
右列聲請人即告訴人因告訴被告等過失致死案件，不服臺灣高等法院檢察署檢察長中
華民國九十二年五月十四日，九十二年度上聲議字第二一四七號駁回再議之處分（原
不起訴處分案號：臺灣桃園地方法院檢察署九十二年度偵字第一一四九號），聲請交
付審判，本院裁定如左：
    主  文
聲請駁回。
    理  由
一、按告訴人不服上級法院檢察署檢察長或檢察總長認再議為無理由而駁回之處分者
    ，得於接受處分書後十日內委任律師提出理由狀，向該管第一審法院聲請交付審
    判。法院認為交付審判之聲請不合法或無理由者，應駁回之。法院為前項裁定前
    ，得為必要之調查，刑事訴訟法第二百五十八條之一、第二百五十八條之三第二
    項前段分別定有明文。依上開刑事訴訟法之立法意旨，既係對於檢察官不起訴或
    緩起訴裁量權制衡之一種外部監督機制，故法院證據調查之範圍，應僅限於偵查
    中曾顯現之證據，不得再就告訴人新提出之證據再為調查，亦不可蒐集偵查卷外
    之證據。又按告訴人之告訴，係以被告受刑事訴追為目的，是其陳述是否與事實
    相符，仍應調查其他證據以資審認，最高法院五十二年臺上字第一三ＯＯ號判例
    參照。
二、本件聲請人即告訴人係以被告甲○○、丙○○等二人涉犯過失致死罪嫌，向臺灣
    桃園地方法院檢察署提出告訴，經該檢察署檢察官以九十二年度偵字第一一四九
    號為不起訴處分後，聲請人不服而聲請再議，經臺灣高等法院檢察署檢察長認再
    議為無理由，而於九十二年五月十四日，以九十二年度上聲議字第二一四七號處
    分書駁回其再議聲請，該處分書於九十二年六月二十五日送達於聲請人，有送達
    回證可稽，又因聲請人之住所非在本院所在地之桃園縣桃園市，有一日之在途期
    間，是聲請人聲請交付聲判應於九十二年七月六日前為之，但因九十二年七月六
    日為星期日，故以次日即九十二年七月七日代之，是聲請人於九十二年七月七日
    向本院聲請交付審判，其聲請於程序上尚無違誤，先予敘明。
三、聲請人原告訴意旨略以：被告甲○○原係桃園縣中壢市○○路七二之一號一樓之
    屋主，應注意能注意而不注意，於民國九十一年初，在該屋一樓後院法定空地，
    圍砌矮牆及空心磚柱，又被告丙○○於購得該屋後，亦應注意能注意而不注意，
    於同年五月間，在該圍牆缺口處之磚柱兩端裝設鐵鍊，迄同年九月十一日約二十
    時許，告訴人乙○○之子許沐樂在此以手腳扣住鐵鍊倒吊懸掛之方式玩耍時，因
    圍牆之承載力不足突然倒塌，致被害人許沐樂逃避不及，當場遭掉落之磚石重創
    頭部，嗣雖經在場其他孩童高聲呼救後緊急送醫，仍因顱骨骨折於送醫途中不治
    身亡，因認被告二人涉有刑法第二百七十六條第一項之過失致死罪嫌。
四、聲請交付審判意旨略以：(一)本案磚柱偷工減料與被害人死亡有相當因果關係：1.
    本案磚柱施作是否符合施工規範，有鑑定人簡秋記之鑑定報告可稽。鑑定報告之
    鑑定結果載：「．．．採用水泥漿黏結磚塊之黏著性差．．．２．．．故抗剪強
    度低，加上標的物磚柱斷面中央為空心，造成磚柱承載力不足，因而倒塌。」顯
    然，本案磚柱之設置，不符建築技術規範之要求，亦即有偷工減料之情形。2.以
    本案被告甲○○設置磚柱之地點為住宅大樓之法定空地，而一般住宅大樓，常有
    小孩在周圍嬉戲玩耍，被告設置該磚柱高一六０公分自考慮小孩攀爬磚柱，並經
    依法令始得設置等情況，而被告丙○○加設鐵鍊，亦應考慮小孩坐在鐵鍊上嬉戲
    ，磚柱是否安全之問題，本此，倘將甲○○設置磚柱時，小孩以磚柱、鐵鍊嬉戲
    ，玩耍可能之因素加以考慮，施作磚柱未偷工減料下，當不可能發生磚柱倒塌之
    危險，反之本案被告甲○○在設置磚柱時，未考慮住宅大樓小孩可能以磚柱作為
    攀爬嬉戲之地方，磚柱偷工減料下小孩攀爬磚柱或坐在磚柱之鐵鍊上聊天玩耍，
    當很可能發生磚柱倒塌斷裂之結果，本此，被害人許沐樂因磚柱倒塌而遭壓傷致
    死，自與磚柱偷工減料有相當因果關係。亦即當磚柱偷工減料下，小孩坐在磚柱
    間之鐵鍊，磚柱很可能倒塌，依一般經驗可能壓傷人，本案顯有相當因果關係。
    地檢署僅以被告康蕝設置磚柱，丙○○加上鐵鍊之目的，在於區○○路及大樓
    ，及防止車輛進入，未予置論其設置之強度是否符合周遭為住宅社區，小孩眾多
    ，會攀爬磚柱等，客觀環境之安全需求，認小孩坐在鐵鍊上嬉戲、玩耍，與設置
    目的不符，故認本案無相當因果關係，而高檢署亦以設置目的置論，則該磚柱只
    要堆砌，無庸注意其磚柱矮牆之結構安全強度，磚柱倒塌遭壓死傷，只能自認倒
    楣，其不合理，至為灼然。3.本案是小孩坐在鐵鍊上，磚柱偷工減料發生倒塌，
    若磚柱設置未偷工減料，小孩坐在鐵鍊上嬉戲，當不可能發生倒塌之結果，顯然
    磚柱倒塌之主因，係磚柱偷工減料，而非小孩在鐵鍊上嬉戲，其理至明。因此，
    類此磚柱偷工減料，小孩坐在鐵鍊上嬉戲，當常常可能發生磚柱倒塌致人於死傷
    之情況，本案顯非偶然之事實。4.又從九十二年間基隆某一社區，亦發生住宅大
    樓空地設置磚柱，加上鐵鍊，小孩坐在鐵鍊上嬉戲，因磚柱偷工減料，同樣地發
    生磚柱倒塌，壓死小孩的事件，顯見類似案例並非偶然。亦即設置偷工減料因而
    發生傷亡事故，兩者間有相當因果關係。(二)本案被告有過失：1.被告違法設置磚
    柱，自應就客觀之環境注意可能之危險，事先加以防範或注注意。本案在住宅大
    樓空地設置磚柱，以住宅大樓多有小孩玩耍，當可能坐在磚柱或鐵鍊上嬉戲，被
    告自應對此可能之危險，預見其發生，注意磚柱之設置是否安全，乃被告可預見
    其發生，對於可能發生之危險，反施作不具合法強度之磚柱，致小孩嬉戲傷重死
    亡，被告顯有過失。2.又被告自承之前曾看見小孩坐在鐵鍊上嬉戲，以其設置磚
    柱，更應就小孩嬉戲之情形，檢查磚柱強度是否合適，並為警告之標示，及被告
    均未及注意及防範，被告亦有過失。
五、經查：
  (一)臺灣桃園地方法院檢察署檢察官依據偵查結果（九十二年度偵字第一一四九號）
    ，而為不起訴處分之理由：1.本件事發地點係在桃園縣中壢市○○路七二之一號
    一樓後院，該處之圍牆及鐵鍊係被告二人於九十一年一月、五月間先後砌置裝設
    ，此據被告二人直承在卷，且有案發現相片附卷可稽。又被害人係於同年九月十
    一日晚間，與胞姐許沐慈、鄰居林書安共四名孩童，至案發現場嬉戲，彼時被害
    人係以雙手雙腳扣住鐵鍊倒吊懸掛，另外三名孩童同時坐在鐵鍊聊天，未幾即發
    生圍牆倒塌之慘劇，此據證人許沐慈、林書安證述屬實，且有案發現場相片在卷
    可認。再被害人確係因本件災害之發生，造成頭部外傷致顱骨骨折死亡，此據臺
    灣桃園地方法院檢察署檢察官督同檢驗員相驗屬實，且製有勘驗筆錄、相驗屍體
    證明書、驗斷書各一份、相驗屍體照片八張存卷為憑。2.檢察官於相驗後旋即前
    往案發地點勘驗，發現被告二人先後砌置之圍牆及加裝鐵鍊處，相較隔鄰，並無
    明顯突出而有越界建築佔用道路之情，又倒落磚柱之磚石雖係空心，惟仍屬極重
    ，且圍牆之高度僅及於一般成年人膝肘，磚柱之高度則僅致一般成人之肩臂，另
    鐵鍊則係在圍牆開口磚柱以銜接兩端之一般方式加裝，並無通上電流或加裝玻璃
    針刺等足以危害他人安全之情，此有勘驗筆錄及相片在卷可參，由是觀之，該等
    圍牆及鐵鍊之設置目的，應如被告二人所言，僅為區○道路用地與大樓法定空地
    ，以及阻止外來車輛恣意停入，並非供作載重或孩童嬉戲所用。基此，依吾人之
    一般生活經驗，既然圍牆及鐵鍊之設置目的，僅係作為分野警示而非供人乘坐、
    嬉戲，自難期其等有選擇以實心牢靠材質為之之注意義務。3.再者，本件圍牆之
    所以倒塌係因被害人及另三名孩童同時加諸重量於鐵鍊，致鐵鍊釘栓處之水平側
    重力持續加壓向下，造成磚柱承載力不足所致，並非年久失修之自然倒塌，有告
    訴人提出之結構鑑定報告書在卷可按，此與告訴人訴狀指稱之學校教學大樓護欄
    、住處圍牆因年失修倒塌之情形迥異，當難相提併論，況且，被告丙○○於購屋
    後並未遷入居住，每日僅會至該處約半小時，其亦曾先後二度勸誡孩童勿在此玩
    耍，以避免發生危險，此復據證人林書安證稱綦詳。稽此，本件既因被害人未依
    物之設置目的粗心把玩鐵鍊施加不當外力所致，自難期被告二人可事先得知而施
    予預防。4.綜據上述，衡酌本件被告二人砌置圍牆及裝設置鐵鍊之目的及用途，
    其等所選擇之磚石材質及鐵鍊栓設方式並無違失，難認有過咎，且本件倘非被害
    人等孩童施予不當外力，依正常狀況，絕不會發生圍牆倒塌而壓死被害人之結果
    ，因此被害人之死亡固令人痛心，惟此不過係渠等欠缺危害認知能力之偶發意外
    事件，更遑論與被告二人之上開非過失行為存有相當因果關係。從而，本件被告
    二人既無應注意能注意而不注意或對意外發生有預見可能性之過失行為，且被害
    人之死亡又未與其等之非過失行為間存有相當因果關係，自難認其等涉有過失致
    人於死之罪嫌。而臺灣高等法院檢察署檢察長駁回再議之聲請，乃以聲請人所指
    之過失行為客觀判斷標準及預見可能性之再議理由，已據原檢察官詳為說明，認
    本件再議顯無理由。
  (二)本件聲請人聲請交付審判之意旨不外主張：被告甲○○、丙○○二人所設置之本
    案磚柱不符建築技術規範之要求，亦即有偷工減料之情形，有鑑定人簡秋記之鑑
    定報告可稽，及被告曾見有小孩子在該處嬉戲，應可預見該磚柱有倒塌之危險，
    應為相當之防範措施，而認被告二人應負過失致死之罪責。然：
    1.按刑法上之過失犯，以行為人對於結果之發生應注意並能注意而不注意為成立
      要件，此有最高法院二十六年上字第一七五四號判例意旨可供參照。本案圍牆
      之高度僅及於一般成年人膝肘，磚柱之高度則僅致一般成人之肩臂，另鐵鍊則
      係在圍牆開口磚柱以銜接兩端之一般方式加裝，並無通上電流或加裝玻璃針刺
      等足以危害他人安全之情，此業據檢察官勘驗現場屬實，有勘驗筆錄及相片多
      張在卷可參，而依一般生活經驗判斷，圍牆及鐵鍊之設置目的，既僅係作為分
      野警示而非供人乘坐、嬉戲，自難期其等有選擇以實心牢靠材質為之之注意義
      務。又縱聲請人所述被告二人所設置之本案磚柱不符建築技術規範之要求，然
      此亦僅為違反建築技術規則之相關規定，尚難遽認被告二人即有過失。而自圍
      牆之功能觀之，建築建築技術規則關於圍牆厚度及構造規定之規範目的，無非
      係在考量圍牆所應承受之自身重量以及通常可能承受之外力（如：一般之風力
      、地震等），並非用以負載不當之水平力、側壓力等非常態之外力，聲請人所
      提出之前揭鑑定報告於第三頁鑑定結果2.記載：「磚柱在孩童施加於鐵鍊釘栓
      處之水平側向力作用下，其所引致斷面之剪應力大於磚塊接觸面上之抗剪強度
      ，造成磚柱承載力不足因而倒塌」，可見本案圍牆之所以倒塌，係因被害人及
      另三名孩童同時加諸重量於鐵鍊，致鐵鍊釘栓處之水平側重力持續加壓向下，
      造成磚柱承載力不足所致，而非因年久失修之自然倒塌，此即非被告二人所能
      注意。再被告丙○○於檢察官偵查中雖曾自承：若有小孩在玩，我會請他們不
      要在此處玩等語，然實難據此推測被告二人能注意將有三名小孩會同時坐於鐵
      鍊上，且有另一名小孩以雙手雙腳扣住鐵鍊倒吊懸掛之可能，是自難認被告二
      人有何過失。
    2.退步言之，縱認被告二人因建造本案圍牆、磚柱及鐵鍊有違建築技術規則而有
      過失，然刑法上過失犯之成立，仍以行為人之過失行為與結果間，在客觀上有
      相當因果關係為必要。而所謂相當因果關係，係指依經驗法則，綜合行為當時
      所存在之一切事實，為客觀之事後審查，認為在一般情形下，有此環境、有此
      行為之同一條件，均可發生同一之結果者，則該條件即為發生結果之相當條件
      ，行為與結果即有相當之因果關係。反之，若在一般情形下，有此同一條件存
      在，而依客觀之審查，認為不必皆發生此結果者，則該條件與結果不相當，不
      過為偶然之事實而已，其行為與結果間即無相當因果關係，此有最高法院七十
      六年度台上字第一九二號判例要旨可供參照。本案圍牆之磚柱既係由於被告二
      人所無法預見及無法注意之不當外力造成倒塌之災害，係一偶然發生之事實，
      被告二人之過失即與該項危害發生之因果關係失其聯絡，即難以此令被告二人
      負刑法上過失之責。
  (三)本案原檢察官之不起訴處分書既已詳述其理由，且其採證之方式、論理之原則，
    均無悖於論理法則與經驗法則，該處分於法有據且屬適當，經查無其他證據可資
    佐證，自難僅憑聲請人片面指訴，遽認被告二人有過失致死之犯行，聲請人指摘
    原檢察官之處分書與臺灣高等法院檢察署檢察長之處分書均有未盡調查能事云云
    ，並無可採。從而，本件聲請交付審判為無理由，自應予駁回。
六、依刑事訴訟法第二百五十八條之三第二項前段，裁定如主文。
中      華      民      國    九十二    年      十一    月      七      日
                               臺灣桃園地方法院刑事第九庭
                                   審判長法  官  林明洲
                                         法  官  何燕蓉
                                         法  官  林春鈴
右正本證明與原本無異。
不得抗告。
                                         書記官  江世亨
中      華      民      國    九十二    年      十一    月      七      日


司法院資訊處製作；財團法人民間司法改革基金會備份。
